【裁判字號】    92,上更(一),22
【裁判日期】    920729
【裁判案由】    妨害投票
【裁判全文】
臺灣高等法院花蓮分院刑事判決                  九十二年度上更(一)字第二二號
    上訴人即被告  甲○○
    選任  辯護人  邱聰安律師
右上訴人即被告因妨害投票案件，不服臺灣臺東地方法院九十一年度訴字第四二號中
華民國九十一年九月五日第一審判決（起訴案號：臺灣臺東地方法院檢察署九十一年
度偵字第二三四、四六一號），提起上訴，經最高法院發回，本院判決如左：
    主  文
原判決撤銷。
甲○○連續以脅迫使人行無義務之事，處有期徒刑捌月。又以生計上之利害，誘惑投
票人為一定之行使，處有期徒刑陸月，褫奪公權壹年。應執行有期徒刑壹年，褫奪公
權壹年。
    事  實
一、甲○○曾任兩屆成功鎮長、數任農會總幹事，民國（下同）九十一年一月初係臺
    東縣成功鎮農會總幹事，掌管該農會員工之人事任免權力。是時正逢第十四屆臺
    東縣鄉鎮市長選舉活動期間，甲○○因支持候選人黃博昌參選成功鎮長，為使黃
    博昌能得以順利當選，竟基於概括之犯意，連續為下列不法之犯行：
（一）甲○○知悉該農會信用部辦事員丁○○及農會附設購物中心職員己○○二人之
      家長（即丁○○之母李鄭春葉，己○○之公公陳順來）在成功地區具有影響力
      ，卻幫助另一鎮長候選人江文隆競選，乃於九十一年一月二日十三時許，召喚
      丁○○及己○○二人至農會二樓其辦公室內，對二人脅迫稱：你們家族都支持
      江文隆，回去轉告家人，如果下次再發現你們家族在成功鎮幫江文隆助選，就
      自己遞辭呈，不用再來農會上班；及要全力為候選人黃博昌助選，支持黃博昌
      ，不然你們的工作就有問題等語。丁○○、己○○二人聞言恐工作不保，丁○○即於回家後立刻向其母親李鄭春葉及父親李隆榮轉述，己○○亦於事後向陳
      順來轉述；甲○○以此不法手段，使丁○○、己○○行無義務之事。
（二）甲○○另得知農會辦事員辛○○之父庚○○廣有人脈，而亦幫忙候選人江文隆
      助選，乃於九十一年一月十五日十四時許，召喚辛○○至其辦公室，脅迫辛○○請長假回家直到選舉結束，並於返家後轉告其父親必須到黃博昌競選總部幫
      忙，不得支持江文隆，否則就不必再回農會上班等語。致辛○○聞言恐工作不
      保，返家後立即向其父庚○○哭訴；甲○○以此危害生計之不法手段，使辛○○行無義務之事。
二、甲○○另因知成功鎮博愛國民小學工友戊○○支持候選人江文隆，且廣有人脈具
    有影響甚多選民之實力，即於九十一年一月初某日，前往臺東縣成功鎮○○路四
    十一號戊○○家中，要求戊○○本人投票支持黃博昌外，並以其影響力再為黃博
    昌在重安地區拉到一百五十票以上。戊○○回答以同屬漁民，伊支持江文隆無法
    幫忙加以拒絕，甲○○立即對戊○○聲稱：黃博昌是縣長徐慶元支持的人，想一
    想大老闆是縣長，不答應的話，可能被調到很遠的地方等語；以此生計上之利害
    ，誘惑有投票權之戊○○為一定之行使。戊○○思及染病之妻、女可能因此無人
    照顧，而不得已答應甲○○。同年月十五日，甲○○仍不放心，再洽蕭福松親自
    到博愛國小要求戊○○支持黃博昌。數日後，甲○○又帶同陳思慈（台東縣長徐
    慶元之妻）及農會職員到其家中拜票，戊○○見前有督學，後有縣長配偶出面，
    甲○○前稱之詞應非虛言，為免被調至偏遠地區因而不得不承諾，並投票予黃博
    昌。
三、案經法務部調查局臺東縣調查站報告臺灣臺東地方法院檢察署檢察官偵查起訴。
    理  由
一、訊之上訴人即被告（以下簡稱被告）甲○○矢口否認有何脅迫農會職員丁○○、
    己○○、辛○○行無義務之事，及誘惑學校職員戊○○為投票權之一定行使之犯
    行；辯稱：伊係叫丁○○、己○○回家轉告其父母，選舉歸選舉，不要罵人，並
    沒有叫他們辭職；伊沒有叫辛○○請長假，伊係告訴辛○○，因為業務需要，請
    他回去轉告他爸爸支持黃博昌；伊從來沒有到過戊○○家，有一天戊○○打電話
    到農會，告訴伊說他要來找伊，他來時說他要支持黃博昌，其他的話我都沒有說
    過，有一次縣長夫人去長濱拜票，回程從他家經過，有去他家拜訪，感謝他們在
    縣長選舉時幫忙，伊去學校是要他們保持中立云云。惟查：
（一）被告以危害生計之不法手段，脅迫農會員工轉知家屬幫候選人黃博昌助選等事
      實，業據被害人丁○○、己○○、辛○○等人於偵、審中指述甚詳。且參以被
      害人丁○○之父李隆榮曾為此事前往農會與甲○○理論一節，已據證人李隆榮
      於偵、審時證稱：「九十一年一月二日下午三點多，我從外面回來，我太太告
      訴我說，被告命令我兒子說，叫我不能再幫江文隆助選，如果再幫江文隆助選
      的話，叫我兒子辭職，我很生氣，我當天下午就去他農會的辦公室找他理論」
      、「（你當天找被告時，還有何人一同去？）答：許銘欽。我去時旁邊還有農
      會其他的人」等語；及證人許銘欽於原審證稱：「那天下午三點多，李某（即
      李隆榮）來找我，農會總幹事利用他總幹事的職務，脅迫員工要支持他特定的
      人選黃博昌，要他的員工回去告訴他的父母親，一定要支持他的特定人選，如
      果不支持的話，要他們準備辭職書，因為那些員工是我以前的舊同事，所以我
      陪李某去找甲○○理論」等語明確；足認李隆榮確曾因此事而前去農會找被告
      理論，觀諸李隆榮聽聞此事後之情緒反應，其既因憤怒而為此事前去與甲○○
      理論，更足以佐證丁○○所言應屬不虛。又被害人己○○亦曾轉知其公公陳順
      來勿再支持江文隆，否則其會失去工作等情，復經證人陳順來於偵、審時結證
      屬實，足徵被害人己○○確曾因被告之脅迫而受有壓力，否則其何須轉知陳順
      來不要支持江文隆，免其失去工作。而被害人辛○○之父庚○○因聽聞辛○○
      告知：若其再幫江文隆助選，被告就要辛○○請長假等情後；為恐辛○○之工
      作權受影響，乃分別於九十一年一月十八日及同年月二十三日去電告知被告已
      配合其指示，請被告勿再叫辛○○請長假，辛○○回來都在哭等事實；除據被
      告於偵查中自承：「我只是告訴辛○○，要他轉告他父親不要支持江文隆，否
      則要他請長假，並沒有要他辭職」等語外，並經證人庚○○於偵、審時證稱：
      「被告叫我女兒轉告我，叫我不要到江文隆那裡助選，如果我再去幫江文隆，
      就要叫我女兒請長假，他說他的壓力很大，回來都在哭，也希望我不要再去幫
      江文隆助選，經我女兒說後，我就沒有到江文隆那裡助選了」等語無訛。復有
      九十一年一月十八日及同年月二十三日庚○○與被告之電話通訊監察作業報告
      摘要表在卷可稽。顯見被告確曾以脅迫被害人辛○○請長假一事逼其就範，加
      以被害人辛○○於回家後因難以承受而向其父親哭訴，更足證其確係因被告之
      脅迫而受有強大壓力，是被害人辛○○所言，堪信為真實。被告雖辯稱：伊沒
      有要丁○○、己○○辭職及沒有要辛○○請長假，且辛○○事後亦無請長假，
      顯無受到脅迫云云，應係卸責之詞，不足採信。
（二）另被告雖辯稱證人李隆榮、許銘欽等之證述，均係經由別人轉述而來，屬傳聞
      證據云云；惟本院採信證人李隆榮、許銘欽、陳順來、庚○○等人證述之部分
      ，係以證人聽聞此事後證人個人之反應及其親見之被害人當時情狀，而非其聽
      聞之內容本身，用以佐證被害人所言不虛。因此該部分證據，並非傳聞證據，
      自有證據能力。
（三）又被告確曾告以被害人戊○○若不改變原支持江文隆之意志，轉投票支持黃博
      昌，將被調往偏遠地區等情；業據被害人戊○○人於偵、審時指證甚詳，並在
      本院結證確因此而投票予黃博昌。且證人蕭福松、陳思慈，亦均證實確有至博
      愛國小及與被告同至被害人戊○○家中等情；又證人蕭福松係為成功鎮長選舉
      之事前去博愛國小找校工戊○○，亦據證人即博愛國小校長陽惠美證稱：「蕭
      福松有告訴我說他來找戊○○，是為了成功鎮長選舉的事，他叫戊○○都不要
      動。講這樣後，蕭福松就離開了」等語無訛。顯見被害人所言應屬實在，被告
      所辯，顯不足採。
（四）按測謊鑑定，係依一般人在說謊時，會產生遲疑、緊張、恐懼、不安等心理波
      動現象，乃以科學方法，由鑑定人利用測謊儀器，將受測者之上開情緒波動反
      應情形加以紀錄，用以分析判斷受測者之供述是否違反其內心之真意而屬虛偽
      不實。故測謊鑑定，倘鑑定人具備專業之知識技能，復基於保障緘默權而事先
      獲得受測者之同意，所使用之測謊儀器及其測試之問題與方法又具專業可靠性
      時，該測謊結果，如就有利之供述，經鑑定人分析判斷有不實之情緒波動反應
      ，依補強性法則，雖不得作為有罪判決之唯一證據，但非無證據能力，仍得供
      裁判之佐證（最高法院八十八年度臺上字第二九三六號刑事判決要旨參照）。
      本件經被告同意接受測謊，由臺灣臺東地方法院檢察署檢察官請法務部調查局
      測謊組人員對被告以控制問題法實施測謊結果，被告稱：其未告訴丁○○、辛○○、己○○不得支持江文隆，否則要他們辭職或請長假等語，經測試呈情緒
      波動之反應，研判有說謊；此有該局九十一年二月七日之測謊報告書一件附卷
      足憑。被告雖辯稱：當時適應不良、睡眠不足、高血壓，所以測謊不準云云；
      惟法務部調查局對被告實施測謊，原理為使用生理紀錄器紀錄受測者之呼吸、
      心脈及膚電等生理反應曲線，以研判受測者對問題之回答有無說謊，均係按一
      定程序進行，並採用問題控制法，首先於測前會談時先行緩和受測者情緒並告
      知問卷內容，待受測者對於問卷內容充分理解後始以控制問題法首次進行測試
      ，其次再就相同之問卷內容，以更動題序方式重複測試一次，旨在排除受測者
      在第一次測試時，因環境、生理等因素所導致之緊張、恐懼而造成之情緒波動
      反應，再以兩次之圖形輸入電腦做自動比對，而得最後之結果。顯見於測謊時
      ，測謊人員自會考量被告之身體狀況而評估是否適宜進行測謊，是被告所辯，
      並不足採信。揆之前揭最高法院判決意旨說明，前開測謊結果足供本件裁判上
      之佐證，應無疑義；此益足證被告確有前揭犯行無訛。
（五）綜上所述，被告前開之辯解，顯係卸責之詞，不足採信。本件事證已臻明確，
      被告犯行堪予認定。
二、核被告所為係犯刑法第三百零四條第一項之以脅迫使人行無義務之事罪（丁○○
    、己○○、辛○○部分），及刑法第一百四十五條之以生計上之利害誘惑投票人
    為一定之行使罪（戊○○部分）。按刑法第一百四十二條之妨害投票自由罪，其
    特別構成要件有三：（一）須有強暴脅迫或其他非法之方法，（二）須妨害他人
    自由行使其投票權，（三)被妨害者須為他人自由行使法定之政治上選舉或其他
    投票權；而查被告係脅迫丁○○、己○○、辛○○轉知其家人不得幫江文隆助選
    ，而要為候選人黃博昌助選，並非要其等為一定投票權之行使一節，已據證人丁○○、己○○、辛○○、庚○○證述甚詳，被告此部分自非涉犯妨害投票自由罪
    。另按「脅迫」係使人喪失自主力，而「誘惑」則被誘人尚有幾分自主之意思；
    依戊○○之證詞，其係思及染病之妻、女可能因此無人照顧，及見前有督學，後
    有縣長配偶出面，始相信甲○○之詞應非虛言，為免被調至偏遠地區因而不得不
    承諾，並投票予黃博昌，足見被告之言語並未致其喪失自主力，而尚有幾分自主
    之意思；應認被告係以生計上之利害（服務地區之便利與否），誘惑戊○○為投
    票權之一定行使，被告此部分亦非涉犯妨害投票自由罪；檢察官認被告上開犯行
    ，係犯刑法第一百四十二條第一項之妨害投票自由罪，起訴法條尚有未洽，惟基
    本事實相同，應予變更起訴法條。另被告一脅迫行為同時對丁○○、己○○犯之
    ，為同種想像競合犯；且其先後兩次脅迫使人行無義務之事犯行，時間緊接，構
    成要件相同，顯係基於概括犯意而為之，為連續犯，依刑法第五十六條之規定，
    以一罪論，並加重其刑。又其所犯上開二罪，犯意各別，罪名不同，應分論併罰
    之。原審對被告論罪科刑，固非無見；惟認被告上開犯行係犯刑法第一百四十二
    條第一項之妨害投票自由罪，及就被告對乙○○、丙○○不成立犯罪部分（理由
    詳如後述），併論處被告連續妨害投票自由罪責，均有未洽。被告上訴否認犯罪
    ，雖無理由，然原判決既有未當之處，仍應撤銷改判。爰審酌民主政治本係建立
    在人民之自由意志選擇基礎之上，被告曾任兩屆成功鎮長、數任農會總幹事，不
    可能不知此理；竟為求取所屬意之候選人當選，不惜利用其地位職權及與縣長之
    深交關係，動輒以解僱、調職等影響生計利害之不法手段，脅迫他人違反自由意
    願或誘惑之，危害民主政治甚鉅；及犯後猶飾詞狡卸，毫無悔意等一切情狀，分
    別量處如主文第二項所示之刑，並定其應執行刑；及依公職人員選舉罷免法第九
    十八條第三項、刑法第三十七條第二項之規定，宣告褫奪公權一年，以資懲儆。
三、公訴意旨另以：（一）甲○○明知成功國民小學校工乙○○支持候選人江文隆，
    且有影響其他選民之實力，即於九十一年一月十八日下午四點多，陪同陳思慈至
    成功鎮○○路五十六號乙○○家中要求支持黃博昌，甲○○並對乙○○稱你面子
    多大，連縣長夫人都來拜託你。同年月二十一日十四時許，甲○○復找乙○○至
    農會超市二樓小會議室與徐慶元見面，當晚再安排乙○○與徐慶元在該鎮「一樂
    餐廳」共進晚餐。甲○○見乙○○仍不為所動，即聯絡縣政府教育局督學蕭福松
    於同年月二十二日上午十時許，前往成功國小單獨與乙○○晤談，阻止其為江文
    隆助選。同日下午十三時許，甲○○再與蕭福松連袂至成功國小，請校長林龍泉
    找來乙○○，席間甲○○要求乙○○本人投票支持黃博昌，並回家要求其岳父陳
    明福亦轉向支持黃博昌遭婉拒，甲○○惱怒當眾人之面前對乙○○脅迫：政治是
    現實的，徐慶元現在當縣長，權力很大，他已透過徐慶元替很多人安排過工作，
    如果不支持黃博昌，考績會被打丙等，很快就會被調其他地方去，博愛國小的校
    工（指戊○○）本來是支持江文隆的，經他講過以後，現在已改支持黃博昌等語
    。乙○○因見甲○○確實與徐慶元夫妻出入相隨，又可指使教育局督學勸說，於
    聞此言辭後深恐被調至離島偏遠地區甚至工作不保，因而同意改變心意轉支持黃
    博昌及為其拉票。然返家後即向其妻傾訴，二人因此俯首痛哭，並先後奔返其妻
    娘家向岳父陳明福哭訴，求其不要再為江文隆助選。（二）甲○○明知新港國民
    中學技工丙○○支持候選人江文隆，且有影響其他選民之實力，遂於九十一年一
    月十八日下午四至五時之間，陪同陳思慈前往成功鎮○○路七十三號丙○○家中
    拜票，遇丙○○外出運動，二人因此轉至新港國中與丙○○碰面。見面後甲○○
    等要求丙○○支持黃博昌遭婉拒，甲○○即當陳思慈之面出言脅迫：博愛國小那
    一個（指戊○○）也是不聽話，要把他調到達仁、大武或綠島等語。丙○○見有
    縣長配偶在場，應非戲言，因而心生畏懼，擔心自己及同在新港國中當廚工之妻
    因此被調走，致染病之父親及女兒無人照料，害怕之下不得已同意支持及投票予
    黃博昌，但表示無法至黃博昌競選總部幫忙。同年月二十二日下午一點，甲○○
    為使丙○○徹底屈服，再與蕭福松前往新港國中，透過校長朱俊雄找來丙○○，
    甲○○再當眾以：縣長上任之後，裁撤許多約聘人員，博愛國小那一個工友不配
    合，可能被調走；明示丙○○再不配合亦將同此下場，丙○○迫於無奈亦不得不
    屈服答應。因認被告甲○○此部分亦涉有刑法第一百四十二條第一項之妨害投票
    自由罪嫌。訊之被告甲○○堅決否認有此部分犯行，辯稱：伊去找乙○○，閒聊
    中談起老師、職員之調動問題，是跟他開玩笑的，乙○○問伊說他會不會被調動
    ，伊說不會，你又沒有做錯事；丙○○部分是伊與縣長夫人去學校找他，是要感
    謝他，縣長選舉時承蒙他的幫忙，根本沒有講博愛國小校工被調走的事等語。經
    查：
（一）此部分依乙○○、丙○○之指訴，其等聞被告之言後並未致其喪失自主力；乙○○係因見甲○○確實與徐慶元夫妻出入相隨，又可指使教育局督學勸說；丙○○係見有縣長配偶在場，及擔心染病之父親及女兒無人照料；始相信甲○○
      之詞應非虛言，因而不得不承諾，足見其等聞被告之言語後尚有幾分自主之意
      思。應認被告係以生計上之利害（服務地區之便利與否），誘惑乙○○、丙○○為投票權之一定行使；被告此部分所為尚非涉犯妨害投票自由罪，檢察官起
      訴法條亦有未洽。
（二）復按刑法第一百四十五條之以生計上之利害誘惑投票人為一定之行使罪，並無
      處罰未遂犯之規定。而乙○○、丙○○並未依被告之指示投票予鎮長候選人黃
      博昌，分經其等在本院結證明確；則被告對乙○○、丙○○以生計上之利害誘
      惑投票人為一定之行使犯行，並未達既遂程度，僅止未遂之程度，自不負刑事
      上之責任。
（三）綜上所述，被告此部分罪嫌尚有未足；惟檢察官就此部分係與被告前揭有罪部
      分，認有裁判上一罪之連續犯關係提起公訴，故不另為無罪之諭知，附此敘明
 。
據上論斷，應依刑事訴訟法第三百六十九條第一項前段、第三百六十四條、第三百條
、第二百九十九條第一項前段，刑法第五十六條、第三百零四條第一項、第一百四十
五條、第五十五條、第三十七條第二項、第五十一條第五款，公職人員選舉罷免法第
九十八條第三項，罰金罰鍰提高標準條例第一條前段，判決如主文。
本案經檢察官邱雲昌到庭執行職務。
中      華      民      國    九十二    年      七      月    二十九    日
                                    審判長法官  吳  鴻  章
                                          法官  黃  永  祥
                                          法官  林  德  盛
右正本證明與原本無異。
本件被告不得上訴。
本件檢察官得上訴。
                                        書記官  劉  夢  蕾
中      華      民      國    九十二    年      七      月    二十九    日
刑法第三百零四條：
以強暴、脅迫使人行無義務之事或妨害人行使權利者，處三年以下有期徒刑、拘役或
三百元以下罰金。
前項之未遂犯罰之。
刑法第一百四十五條：
以生計上之利害，誘惑投票人不行使其投票權或為一定之行使者，處三年以下有期徒
刑。
公職人員選舉罷免法第九十八條第三項：
犯本章之罪或刑法分則第六章之妨害投票罪，宣告有期徒刑以上之刑者，並宣告褫奪
公權。


司法院資訊處製作；財團法人民間司法改革基金會備份。
